臺灣雲林地方法院民事判決　九十年度訴字第七○三號
　　原　　　告　丙○○
　　　　　　　　丁○○
　　　　　　　　戊○○
　　複　代理人　甲○○
　　被　　　告　乙○○
右當事人間請求履行契約事件，本院判決如左：
    主      文
被告應給付原告各新台幣拾伍萬玖仟佰柒拾捌元，及均自民國九十年七月二十六
日起至清償日止，按週年利率百分之伍計算之利息。
原告丁○○其餘之訴駁回。
訴訟費用由被告負擔八分之七，餘由原告丁○○負擔。
本判決第一項，於原告各以新台幣拾貳萬元為被告供擔保後，各得假執行。
原告丁○○其餘假執行之聲請駁回。
    事      實
甲、原告方面：
  一、聲明
    (一)被告應給付原告丙○○、戊○○各新台幣（下同）三十五萬九千三百七十八元
      ，給付原告丁○○五十二萬五千二百四十四元，及均自民國九十年七月二十六
      日起至清償日止，按週年利率百分之五計算之利息。
    (二)原告均願供擔保請准宣告假執行。
  二、陳述：
    (一)緣兩造於八十八年五月二十八日就合建事宜簽訂協議書，依協議書第二條規定
      ：「斗六市○○街五一號百分之四十、斗六市○○街十七號百分之六十為十八
      戶地主所有，乙方（按：即被告）應於銀行貸款辦妥後，同時依十八戶地主應
      有持分取得該有之款項，另高禎隆、高慈薇各十八分之一，一併由甲方取得」
      ，依上開約定，被告共應給付原告一百二十四萬四千元（應給付原告丙○○、
      戊○○各三十五萬九千三百七十八元，給付原告丁○○五十二萬五千二百四十
      四元，詳如後述），被告既於八十八年六月間辦妥銀行貸款，即應依約給付前
      開款項，惟屢經原告催討，被告均置之不理。嗣原告於九十年七月十七日委請
      律師發函要求被告於一週內依誠信履約，迄今仍未獲清償，為此依契約之法律
      關係提起本訴。
    (二)前開所謂十八戶地主乃指訴外人高時芳、張高碧霞、高燦熹、高永熹、高三貴
      、高翠霞、高禎隆、高慈薇，以及高沈水泳、丙○○、戊○○、丁○○、高玉
      珍、高玉燁、高玉香、高玉卿、高卜川、高玉玲等十八人。經查：本件協議書
      第二條所定門牌號碼為雲林縣斗六市○○街五一號之建物（建號：斗六市○○
      段社口小段三五五二建號），係坐落斗六市○○段社口小段九九之七地號之基
      地上，而該地號土地係合併自九九之二三四、九九之二三七、九九之二五一地
      號土地，又原九九之二三四地號土地乃訴外人廖曾來富、廖森盟、廖玄森、廖
      慶元、廖淑華所共有，而原九九之二三七地號土地乃前開十八位地主所共有，
      原九九之二五一地號土地則係訴外人鐘森柏所有，並均於八十八年六月間移轉
      登記於訴外人李建寬名下（本件是合建關係，所以由被告將興建之房子出售與
      買受人，至於土地部分，則由地主直接移轉登記給買主，以下之黃三雄亦然）
      。又門牌號碼為雲林縣斗六市○○街十七號之建物（建號：斗六市○○段社口
      小段三五五八建號），係坐落於斗六市○○段社口小段九三之一二一地號之基
      地上，而該地號土地係合併自九九之一一六、九九之一七二地號土地，該二筆
      土地原均係前開十八位地主所共有，並均於八十八年六月二十一日出賣於訴外
      人黃三雄（之後再於八十八年八月十三日出賣於訴外人許瑞玲）。
    (三)又原告乃高松文（八十五年間歿）之子，而高時芳、高松文、張高碧霞、高燦
      熹、高正熹（六十七年間歿）、高永熹、高三貴、高翠霞等八人乃高石海（六
      十一年間歿）之子，高張招治（六十五年間歿）乃高石海之配偶，而訴外人高
      禎隆、高慈薇乃高正熹之子，高時芳、高松文、張高碧霞、高燦熹、高永熹、
      高三貴、高翠霞、高禎隆、高慈薇等九人為解決高石海遺留家產之繼承分配，
      遂於六十七年十二月一日簽訂同意書，高三貴、高禎隆、高慈薇同意將所繼承
      坐落斗六鎮○○段社口小段九九號及九九之八號土地之持分贈與高張招治、高
      時芳、高松文及高碧霞四人共同所有，俾供與他人建屋之用，惟暫不移轉所有
      權，爾後因高張昭治、高時芳、高松文及高碧霞並未與人訂立合建契約，該同
      意書遂因而失效。於七十年間，高禎隆、高慈薇因考量其自高正熹所繼承之土
      地多係由原告三人所耕作，遂同意將其所繼承之持分各十八分之一無償贈與原
      告，惟並未辦理移轉登記。於八十五年十二月三十日，高禎隆、高慈薇並針對
      分割地號後之畸零地，即坐落斗六市○○段九九之二十、九九之一一六、九九
      之一七二、九九之一七七、九九之一二二、九九之九○地號土地共六筆，書面
      約定放棄其各十八分之一之持分與原告三人取得。
    (四)八十五、六年間，前開十八位地主所繼承土地之鄰地所有權人（即廖、鐘、李
      家）為求土地有效利用，以換取更高經濟效益，經建商即被告之斡旋，遂與十
      八位地主達成土地互易約定，並由被告出面於八十六年九月十三日與十八位地
      主簽訂合建契約。兩造另於八十八年五月二十八日簽訂協議書，其中第二條約
      定由被告將斗六市○○街五一號、七賢街十七號部分就十八位地主可分得之金
      額，於房屋出賣後，逕按各戶持分併同訴外人高禎隆、高慈薇所承諾願贈與原
      告之持分給付於各該十八位地主，故被告依約應給付原告丙○○之金額含訴外
      人高禎隆、高慈薇所贈與之持分二十七分之一及自高松文所繼承之持分九十分
      之一，共計二百七十分之十三，即金額為三十五萬九千三百七十八元（斗六市
      ○○街五一號、七賢街十七號建物【含基地】之出售價格各為九百萬、八百萬
      ，扣除相關租稅、佣金後，十八位地主依前開協議書第二條所定比例計算所應
      取得之款項分別共計為三百二十四萬、四百二十二萬四千元，二筆款項合計為
      七百四十六萬四千元，以原告丙○○應取得之比例二百七十分之十三計算，原
      告丙○○應取得之金額為三十五萬九千三百七十八元，以下丁○○、戊○○應
      取得之金額部分，均如前揭之計算方式）；應給付原告丁○○之金額，除自高
      松文繼承之持分九十分之一及訴外人高禎隆、高慈薇所贈與之持分二十七分之
      一，共計二百七十分之十三外，尚包含訴外人高沈水泳、高玉珍委由原告丁○
      ○代為收取之九十分之二（兩造於八十八年五月二十八日簽訂前開協議書時，
      原告即向被告出示高沈水泳、高玉珍委託原告丁○○代為收取之委託書，故前
      開協議書第二條雖為前述之約定，但當事人之真意非謂原告三人僅得就所繼承
      及高禎隆、高慈薇所贈與之持分加以請求，尚包括高沈水泳、高玉珍委由原告
      丁○○收取之部分），以上合計二百七十分之十九，即金額為五十二萬五千二
      百四十四元；應給付原告戊○○之金額為自高松文繼承之持分九十分之一及訴
      外人高禎隆、高慈薇所贈與之持分二十七分之一，共計二百七十分之十三，即
      金額為三十五萬九千三百七十八元。未料，被告事後雖依約興建房屋並辦妥房
      屋貸款事宜，而十八位地主及前開鄰地所有權人亦於八十八年六月間移轉土地
      所有權人予買受人，惟被告嗣後並未依約給付協議書第二條所定之款項，原告
      自得依約請求被告給付。
    (五)對於被告抗辯之陳述：被告所稱我應該已經全額給付所有的價額，否則的話，
      原告就不會辦理過戶事宜云云，與事實不符，蓋據被告預先要求十八位地主簽
      訂之土地買賣所有權移轉契約書上所載，價款交付方法乃是登記完畢後為之，
      又依兩造契約之約定：「‧‧‧房屋出售之款項，由乙方全部應得款項收齊，
      扣除應支出之稅款及各項必要費用後，再依約分款」，足認兩造係約定先移轉
      土地所有權，買受人方給付價金，而被告於收受價金並扣除相關費用後，再依
      持分逕行給付各該十八位地主。
  三、證據：提出協議書（八十五年十二月三十日、八十八年五月二十八日）、計算
      表、律師函及其回執、本票、戶籍登記簿、戶籍謄本（高松文除戶謄本）、同
      意書（六十七年十二月一日）、土地合建契約書、委任書各一份、土地買賣所
      有權移轉契約書、建物登記謄本、收據、繼承系統表各兩紙、土地登記謄本五
      份、土地登記簿六件為證（除土地登記謄本四份、建物登記謄本三份、戶籍謄
      本外，餘均為影本）。
乙、被告方面：被告未於言詞辯論期日到場，惟據其前於準備程序到庭所為之聲明、
    陳述如左：
  一、聲明：原告之訴駁回。
  二、陳述：協議書確實是我本人所簽訂，但這件事事隔已久，我已經沒有印象了；
      我應該已經全額給付所有的價額，否則的話，原告就不會辦理過戶事宜，但我
      無法提出證據；又協議書第二條約定，高禎隆、高慈薇是否同意由原告取得各
      十八分之一，並不清楚，所以這部分原告應不得請求。
    理      由
甲、程序方面：本件被告未於言詞辯論期日到場，核無民事訴訟法第三百八十六條各
    款所列情形，爰依原告之聲請，由其一造辯論而為判決。
乙、實體方面：
  一、本件原告起訴主張：兩造於八十八年五月二十八日就合建事宜簽訂協議書，依
      協議書第二條規定：「斗六市○○街五一號百分之四十、斗六市○○街十七號
      百分之六十為十八戶地主所有，乙方應於銀行貸款辦妥後，同時依十八戶地主
      應有持分取得該有之款項，另高禎隆、高慈薇各十八分之一，一併由甲方取得
      」，依上開約定，被告應給付原告丁○○五十二萬五千二百四十四元（除自高
      松文繼承之應有部分九十分之一及訴外人高禎隆、高慈薇所贈與之應有部分二
      十七分之一，共計二百七十分之十三外，尚包含訴外人高沈水泳、高玉珍委由
      原告丁○○代為收取之應有部分九十分之二）、各應給付丙○○、戊○○三十
      五萬九千三百七十八元（含訴外人高禎隆、高慈薇所贈與之應有部分二十七分
      之一及自高松文所繼承之應有部分九十分之一，共計二百七十分之十三）。被
      告既於八十八年六月間辦妥銀行貸款，即應依約給付前開款項，惟屢經原告催
      討，被告均置之不理。嗣原告於九十年七月十七日委請律師發函要求被告於一
      週內依誠信履約，迄今仍未獲清償，為此依契約之法律關係提起本訴等情。被
      告則以協議書確實是我本人所簽訂，但這件事事隔已久，我已經沒有印象了；
      我應該已經全額給付所有的價額，否則的話，原告就不會辦理過戶事宜，但我
      無法提出證據；又協議書第二條約定，高禎隆、高慈薇是否同意由原告取得各
      十八分之一，並不清楚，所以這部分原告應不得請求等語，資為抗辯。
  二、原告主張門牌號碼為雲林縣斗六市○○街五一號之建物（建號：斗六市○○段
      社口小段三五五二建號），係坐落斗六市○○段社口小段九九之七地號之基地
      上，而該地號土地係合併自九九之二三四、九九之二三七、九九之二五一地號
      土地，原九九之二三七地號土地則為高時芳（應有部分為九分之二）、張高碧
      霞、高燦熹、高永熹、高三貴、高翠霞（以上五人應有部分各為九分之一）、
      高禎隆、高慈薇（繼承自高正熹之應有部分九分之一，故高禎隆、高慈薇之應
      有部分各為十八分之一），以及高沈水泳、丙○○、戊○○、丁○○、高玉珍
      、高玉燁、高玉香、高玉卿、高卜川、高玉玲（以上十人均為高松文之被繼承
      人，高松文之應有部分為九分之一，故高沈水泳等十人之應有部分各為九十分
      之一）等十八人所有，均於八十八年六月間，因本件土地合建關係，移轉登記
      於訴外人李建寬名下（本件是合建關係，所以由被告將興建之房子出售與買受
      人，至於土地部分，則由地主直接移轉登記給買主，以下之黃三雄亦然）。又
      門牌號碼為雲林縣斗六市○○街十七號之建物（建號：斗六市○○段社口小段
      三五五八建號），則係坐落於斗六市○○段社口小段九三之一二一地號之基地
      上，而該地號土地係合併自九九之一一六、九九之一七二地號土地，該二筆土
      地原均係前開十八位地主所共有（應有部分比例，同前述九九之二三七地號土
      地），並均於八十八年六月二十一日移轉登記於訴外人黃三雄。兩造於八十八
      年五月二十八日簽訂協議書，其中第二條約定由被告將斗六市○○街五一號、
      七賢街十七號部分就十八位地主可分得之金額，於房屋出賣後，逕按各戶持分
      併同訴外人高禎隆、高慈薇所承諾願贈與原告之持分給付於各該十八位地主，
      故被告依約應給付原告丙○○、丁○○、戊○○之金額含訴外人高禎隆、高慈
      薇所贈與之持分二十七分之一及自高松文所繼承之持分九十分之一，共計各為
      二百七十分之十三，即金額各為三十五萬九千三百七十八元（斗六市○○街五
      一號、七賢街十七號建物【含基地】之出售價格各為九百萬、八百萬，扣除相
      關租稅、佣金後，十八位地主依前開協議書第二條所定比例計算所應取得之款
      項分別共計為三百二十四萬、四百二十二萬四千元，二筆款項合計為七百四十
      六萬四千元，以原告丙○○、丁○○、戊○○應取得之比例各為二百七十分之
      十三計算，應取得之金額各為三十五萬九千三百七十八元）。被告於八十八年
      六月間辦妥銀行貸款，惟未依約給付前開款項，原告乃於九十年七月十七日委
      請律師發函要求被告於一週內依誠信履約，迄今仍未獲清償等事實，業據原告
      提出協議書、土地登記簿、土地登記謄本、建物登記謄本、戶籍登記簿、戶籍
      謄本（高松文除戶謄本）、繼承系統表、律師函及其回執為證，除高禎隆、高
      慈薇部分是否應由原告取得，以及被告是否已依約給付上開款項外，均為被告
      所不爭執，自堪信為真實。至被告固辯稱：協議書第二條之約定，高禎隆、高
      慈薇是否同意由原告取得各十八分之一，並不清楚，所以這部分原告應不得請
      求；又我應該已經全額給付所有的價額，否則的話，原告就不會辦理過戶事宜
      等語。惟按契約乃雙方當事人以發生債之關係為目的，相互為對立之意思表示
      ，趨於一致之法律行為，當事人基於契約所生之債權，得對他方當事人請求為
      特定之行為，是本件兩造間既約定「高禎隆、高慈薇各十八分之一」，一併由
      原告取得，則被告即有依約履行之義務，至高禎隆、高慈薇是否同意將其各自
      依應有部分十八分之一之比例所可取得之金額，由原告取得，或如原告所稱已
      由高禎隆、高慈薇處受贈取得，均無礙於原告本於契約之法律關係請求被告依
      約給付之權利，原告得否終局取得前開利益，乃屬另事。又按當事人主張有利
      於己之事實者，就其事實有舉證之責任，民事訴訟法第二百七十七條前段定有
      明文，被告辯稱其應已全額給付所有之價額，否則原告就不會辦理過戶事宜一
      節，為原告所否認，則就此有利於己之事實（已依約給付價金之事實），被告
      自應負舉證之責，被告既自承無法提出證據供本院審酌，而土地過戶與否，與
      價金是否已依約給付，並無必然之關係，是亦難認被告前開之所辯屬實。
  三、至原告丁○○固主張被告應給付原告丁○○之金額，除自高松文繼承之應有部
      分九十分之一及訴外人高禎隆、高慈薇所贈與之應有部分二十七分之一，共計
      二百七十分之十三外，尚包含訴外人高沈水泳、高玉珍委由原告丁○○代為收
      取之應有部分九十分之二，蓋兩造於八十八年五月二十八日簽訂前開協議書時
      ，原告即向被告出示高沈水泳、高玉珍委託原告丁○○代為收取之委託書，故
      前開協議書第二條雖為前述之約定，但當事人之真意非謂原告三人僅得就所繼
      承及高禎隆、高慈薇所贈與之應有部分加以請求，尚包括高沈水泳、高玉珍委
      由原告丁○○收取之部分等語，並提出委任書為證。惟縱令原告丁○○前開所
      稱訴外人高沈水泳、高玉珍已委其代為收取高沈水泳、高玉珍依應有部分各九
      十分之一（即合計為九十分之二）所可取得之金額一節屬實，充其量，原告丁
      ○○僅居於受領權人之地位（民法第三百零九條第一項參照），尚非實體法上
      權利義務關係之歸屬主體，自難謂原告丁○○得本於當事人之地位，代高沈水
      泳、高玉珍對被告提起本件訴訟而為前開之請求。再者，解釋當事人之契約，
      固應於文義上及論理上詳為推求，不得拘泥字面，致失當時立約之真意（最高
      法院十九年上字第五八號判例參照），惟意思表示解釋之客體，乃依表示行為
      所表示於外部之意思，並非內心之意思。本件由「依表示行為所表示於外部之
      意思」即契約字義上，不僅並未有高沈水泳、高玉珍依應有部分各九十分之一
      所可取得之金額由原告丁○○收取之約定，且細繹契約全文，亦無法透過契約
      之解釋，而於文義上、論理上推求出原告丁○○與被告間有為前開之約定，是
      原告丁○○就此部分之請求，應認尚無理由，應予駁回。
  四、綜上所述，原告丙○○、丁○○、戊○○本於契約之法律關係，請求被告各給
      付三十五萬九千三百七十八元，及自九十年七月二十六日起（按給付無確定期
      限者，債務人於債權人得請求給付時，經其催告而未為給付，自受催告時起，
      負遲延責任；前項催告定有期限者，債務人自期限屆滿時起負遲延責任。民法
      第二百二十九條第二項、第三項定有明文。本件兩造間約定被告應於銀行貸款
      辦妥後，依約給付原告前開金額，則原告於得請求給付時，於九十年七月十七
      日以函文催告被告於一週內給付，被告於同日收受前開催告函，故被告自九十
      年七月二十五日起即應負遲延責任，原告請求自九十年七月二十六日起之法定
      遲延利息，洵屬有據）至清償日止，按週年利率百分之五計算之利息部分，為
      有理由，應予准許。至原告丁○○逾此部分之請求，為無理由，應予駁回。
  五、原告各自陳明願供擔保，聲請宣告假執行，關於其勝訴部分，核無不合，爰酌
      定相當擔保金准許之；至原告丁○○敗訴部分，其假執行之聲請已失所附麗，
      應予駁回。
  六、本件事證已臻明確，兩造其餘之攻擊、防禦方法及舉證，於判決結果不生影響
      ，爰不一一論列，併此敘明。
據上論結，本件原告丙○○、戊○○之訴為有理由，原告丁○○之訴一部為有理由，
一部為無理由，依民事訴訟法第三百八十五條第一項、七十九條但書、第三百九十條
第二項，判決如主文。
中　　　華　　　民　　　國　　九十一　　年　  　五　  　月　   十五　　 日
                                臺灣雲林地方法院民事第一庭
~B審判長法官　蕭守田
~B法　　　官　林秋火
~B法　　　官  李明益
右為正本係照原本作成。
如不服本判決，應於本判決送達後二十日內向本院提出上訴狀。（須附繕本）
中　　　華　　　民　　　國　　九十一　　年　  　五　  　月　   十五　　 日
~B法院書記官　蘇靜怡
